臺灣臺南地方法院刑事判決
111年度金訴字第152號
公  訴  人  臺灣臺南地方檢察署檢察官
被      告  吳俊義



上列被告因詐欺等案件，經檢察官提起公訴（110年度偵字第251
12號、111年度偵字第1703號），被告於本院訊問後就被訴事實
為有罪之陳述，經告知簡式審判程序之旨，並聽取當事人之意見
後，合議庭裁定由受命法官獨任進行簡式審判程序，判決如下：
    主  文
吳俊義犯三人以上共同詐欺取財罪，共貳罪，各處有期徒刑壹年
壹月，應執行有期徒刑壹年肆月。      
    犯罪事實及理由
一、犯罪事實
    吳俊義係具一般智識之成年人，依其社會生活之通常經驗，
    應可知悉不法份子為掩飾犯罪行徑，避免遭刑事追訴，經常
    利用他人金融機構帳戶資料隱匿詐欺犯罪所得，且一般人均
    可自由至銀行提領款項，如非欲遂行犯罪，並無指示他人代
    領款項之必要，而可預見將自己銀行帳戶資料提供不詳之人
    使用並代領款項，將可能為他人遂行詐欺犯罪，並移轉詐欺
    犯罪所得，掩飾、隱匿他人詐欺犯罪所得之去向暨所在而妨
    礙查緝，猶基於縱所提領款項為詐騙所得亦不違反其本意之
    不確定故意，於民國110年8月22日至同年月30日前之某日時
    許，參與綽號「阿清」之不詳姓名成年男子所屬3人以上組
    成，以實施詐術為手段，具有持續性、牟利性及結構性之詐
    欺犯罪組織集團，並基於3人以上共同詐欺取財、洗錢及參
    與犯罪組織之犯意聯絡，提供其所申設之帳號000000000000
    0000000元大商業銀行帳戶（下稱元大帳戶），先由該詐欺
    集團內之不詳成員，分別於附表編號1、2「詐騙時間及經過
    」欄所示之時間、方式向何寬聖、蔡欣錚施以詐術，致何寬
    聖、蔡欣錚陷於錯誤而分別將如附表各編號「匯款時間及金
    額」欄內所示各款項匯至上開元大帳戶，再由吳俊義依「阿
    清」之指示臨櫃或將其元大帳戶提款卡交予不詳姓名成年男
    子至ATM代為提領各被害人所匯入之款項後交予「阿清」上
    繳回集團，或由吳俊義告知「阿清」密碼後以網路轉帳方式
    匯入該集團掌控使用之其他帳戶，以此等迂迴層轉之方式，
    掩飾及隱匿前揭犯罪所得之去向、所在，以致檢警無從追查
    ，祇能據報循線查獲吳俊義到案。
二、訊據被告吳俊義於偵查中供認上開客觀事實及於本院審理時
    坦承犯行不諱（25112號偵卷第49頁、本院卷第306至310、3
    17、324頁），且經告訴人何寬聖、蔡欣錚證述其遭詐騙經
    過綦詳（警卷第13至14頁、1703號偵卷第9至15頁），並有
    告訴人何寬聖之郵局帳戶存摺封面及內頁影本（警卷第19至
    21頁）、告訴人何寬聖郵局帳戶交易明細（本院卷第39頁）
    、告訴人蔡欣錚提出之手機對話截圖及存入憑條（1703號偵
    卷第35至49、61頁）、上開元大帳戶交易明細（警卷第35、
    39頁、本院卷第167頁）、元大銀行函送各筆ATM提款畫面及
    機台位址（本院卷第56-1、56-3、62-1、99至103、107至11
    5頁）、元大銀行110年5月20日函及臨櫃提款單暨大額通貨
    交易申報資料登錄（本院卷第181、185、191頁）等件在卷
    可稽，足認被告之元大帳戶遭人利用作為收取詐騙款項人頭
    帳戶使用，且其確實從事提供該人頭帳戶並參與提領收取、
    轉交告訴人遭詐騙款項甚明。又銀行帳戶資料使用以本人使
    用為原則，縱偶有委託親友代為辦理，亦應有正當理由可循
    。被告稱：某病友問他要不要賺錢，就介紹「阿清」給他認
    識，「阿清」向他借帳戶，說是做生意匯入的錢，會依匯入
    款項給他錢，但他一毛錢都沒有拿到等語，而被告與「阿清
    」不熟識，對「阿清」之真實姓名、聯絡方式、經營何種事
    業、為何須使用他人帳戶進出款項等事毫不知悉，於對方未
    提出任何可資憑信所營合法之情形下，被告仍應允提供自己
    帳戶從事款項之進出，對於其行為涉及詐騙不法，已難諉為
    不知。且詐騙者利用人頭帳戶以行詐騙之事屢見不鮮，迨被
    害人因對方施以詐術誤信為真，依指示操作轉出款項至所指
    定之帳戶後，再遣人將匯入帳戶之款項提領一空等情，業由
    報章雜誌、電視網路新聞等大眾傳媒多所披露，而一般人申
    辦金融機構帳戶、提領款項並無特殊限制，並無刻意支付報
    酬委託他人代為提領款項再予層層轉交之必要，對於委由他
    人收取、轉交所提領金融機構帳戶內之款項者，多係藉此取
    得不法犯罪所得，且隱匿金融機構帳戶內資金實際取得人之
    身分，以逃避追查，應屬一般生活易於體察之常識。依前述
    過程，被告先提供自身帳戶供他人使用，之後果有被害人受
    騙匯款入該帳戶，旋由被告依身分不詳之「阿清」指示臨櫃
    或將提款卡交予不詳身分之人提領後交予「阿清」，或由其
    他不詳之人以被告提供之密碼行動轉帳匯至其他帳戶，將單
    純提款行為多段分工，安排不同人參與進行、迂迴取款之方
    式，與一般領款流程之常情不合，可認被告可預見其提供帳
    戶並提領款項之行為，有使詐欺集團躲避查緝之可能，其欲
    藉此獲得報酬而參與本案分擔實行，係基於自己犯罪之意思
    參與該詐欺集團之分工，並與各成員間在合同意思範圍內，
    各自分擔犯罪行為之一部，並相互利用他人之行為，以達犯
    罪之目的，自應論以共同正犯，並對於全部所發生之結果共
    同負責。再本案被告所參與之加重詐欺罪，為洗錢防制法第
    3條第1款所稱之特定犯罪，觀其犯罪手法，係先由不詳同夥
    施以詐術，且指定將詐騙所得之款項匯至被告提供之帳戶，
    再由被告依指示提領或交由其他成員提領後轉交「阿清」上
    繳回集團，以此方式迂迴層轉，製造金流斷點，使司法機關
    難以溯源追查犯罪所得之蹤跡與後續犯罪所得持有者，以達
    掩飾、隱匿特定犯罪所得之所在及去向。被告為具備通常智
    識程度之成年人，對於上情當無不知之理，竟仍執意參與，
    分擔實行上開行為，是其與同夥集團成員間，有洗錢犯罪聯
    絡及行為分擔，亦屬明確。綜上所述，被告之自白與卷內前
    揭事證相符，堪予採信。本案事證已明，被告犯行堪予認定
    ，應依法論科。
三、論罪科刑
  ㈠核被告如附表編號2（係被告參與之本案詐欺犯行中，被害人
    被詐騙時間最早之犯行）所為，係犯組織犯罪防制條例第3
    條第1項後段之參與犯罪組織罪（起訴書漏載此罪名，業經
    蒞庭檢察官當庭補充，見本院卷304、316頁）、刑法第339
    條之4第1項第2款之三人以上共同犯詐欺取財罪及洗錢防制
    法第2條第2款、第14條第1項之一般洗錢罪；其如附表編號1
    所為，係犯刑法第339條之4第1項第2款之三人以上共同犯詐
    欺取財罪及洗錢防制法第2條第2款、第14條第1項之一般洗
    錢罪。
　㈡被告與「阿清」及所屬詐欺集團其他成員間，就上開犯行，
    有犯意聯絡及行為分擔，應論以共同正犯。
　㈢本件依被害人所述被害情節及被告之供述，可認被告、「阿
    清」所屬詐欺集團應有成員多人，且分工細密，雖有不同階
    段之分工，於自然觀念上並非不能區分為數行為，惟依一般
    社會通念，上開各階段行為係在同一詐騙犯罪決意及預定計
    畫下所為，因果歷程並未中斷，應適度擴張法律上之行為概
    念，認僅係一個犯罪行為（最高法院97年度台上字第1880號
    判決參照）。是被告與「阿清」及所屬該詐欺集團各成員間
    就前揭犯行所為各階段之行為，應可評價為一個犯罪行為，
    渠等以一行為同時觸犯前揭數罪名，構成刑法第55條之想像
    競合犯，應分別從一重以三人以上共同犯詐欺取財罪處斷。
　㈣被告所犯上開2罪，係於不同之時間所犯，且被害人亦不相同
    ，自屬犯意各別、行為互異，應予分論併罰。　
  ㈤按想像競合犯之處斷刑，本質上係「刑之合併」。其所謂從
    一重處斷，乃將想像競合犯組成之評價上數罪，合併為科刑
    一罪，其所對應之刑罰，亦合併其評價上數罪之數法定刑，
    而為一個處斷刑。易言之，想像競合犯侵害數法益者皆成立
    犯罪，論罪時必須輕、重罪併舉論述，同時宣告所犯各罪名
    ，包括各罪有無加重、減免其刑之情形，亦應說明論列，量
    刑時併衡酌輕罪部分量刑事由，評價始為充足，然後依刑法
    第55條前段規定「從一重處斷」，非謂對於其餘各罪可置而
    不論。因此，法院決定處斷刑時，雖以其中最重罪名之法定
    刑作為裁量準據，惟於裁量其輕重時，仍應將輕罪合併評價
    在內（最高法院108年度台上字第4405、4408號判決意旨參
    照）。次按犯洗錢防制法第14條、第15條之罪，在偵查或審
    判中自白者，減輕其刑，洗錢防制法第16條第2項定有明文
    ，且該條並不以於偵查及歷次審理始終自白犯行為必要，被
    告本案上開犯行雖均已從一重之刑法加重詐欺罪處斷，然被
    告於本院審判中自白一般洗錢之犯行，自應於量刑時一併衡
    酌該部分減輕其刑之事由。
　㈥爰以行為人之責任為基礎，審酌被告知悉目前社會詐欺犯罪
    猖獗，民眾因詐欺集團犯罪所生損害甚鉅，竟基於不確定故
    意，貿然參與詐欺集團運作、提供帳戶及提領款項，助長詐
    欺風氣，侵害告訴人之財產法益，造成告訴人分別蒙受如附
    表所示損失，並使不法所得之金流層轉，難以追蹤最後去向
    及所在，所為固值非難，然被告擔任提供帳戶及提領款項之
    車手，相較於實施詐騙之共犯而言，並非核心成員角色，於
    本院準備程序及審理時坦承犯行，洗錢犯行部分符合洗錢防
    制法第16條第2項減刑要件，尚有悔意，然迄未賠償告訴人
    ，兼衡被告犯罪之動機、目的、手段、本案之分工及參與情
    節、前科素行（見本院卷第291至295頁臺灣高等法院被告前
    案紀錄表）、陳明之智識程度及家庭經濟狀況（見本院卷第
    324頁）等一切情狀，分別量處如主文所示之刑。復審酌被
    告所犯上開2罪，均為詐欺取財之同類型犯罪，犯罪目的、
    手段相當，並係侵害同一種類之法益，所侵害者均非具有不
    可替代性、不可回復性之個人法益，2罪間之責任非難重複
    程度甚高，且被告所犯本案2罪係於短期間內以相同手法所
    犯，法律上雖應分開論罪，惟事實上有相當之關聯性，故不
    宜以累加方式定其執行刑，再綜合斟酌被告2次犯罪行為之
    不法與罪責程度、對法益侵害之加重效應等情，並衡以各罪
    宣告刑總和上限及各刑中最長期者，進而為整體非難評價，
    定其應執行刑如主文所示。
四、不予沒收之說明
　㈠按犯洗錢防制法第14條之罪，其所移轉、變更、掩飾、隱匿
    、收受、取得、持有、使用之財物或財產上利益，沒收之，
    洗錢防制法第18條第1 項前段定有明文。關於犯罪行為人犯
    洗錢防制法第14條之罪，其所掩飾、隱匿之財物本身僅為洗
    錢之標的，難認係供洗錢所用之物，故洗錢行為之標的除非
    屬於前置犯罪之不法所得，而得於前置犯罪中予以沒收者外
    ，既非本案洗錢犯罪之工具及產物，亦非洗錢犯罪所得，尤
    非違禁物，尚無從依刑法沒收規定予以宣告沒收，自應依上
    開第18條第1項前段規定予以宣告沒收。且此規定係採義務
    沒收主義，祇要合於前述規定，法院即應為相關沒收之諭知
    ，然該洗錢行為之標的是否限於行為人者始得宣告沒收，法
    無明文，是從有利於被告之認定，倘法條並未規定「不問屬
    於犯罪行為人與否」之要件（絕對義務沒收）時，自仍以屬
    於（按指實際管領）犯罪行為人者為限，始應（相對義務）
    沒收。又共同正犯間犯罪所得之沒收，應就個人所分得部分
    個別為沒收或追徵之見解，對於不法利得分配明確時，應依
    各人實際分配所得沒收（最高法院104年度台上字第3604號
    判決見解參照）。查被告上繳至本案詐欺集團之贓款，為洗
    錢之標的，既非被告所有，被告亦無事實上之處分權限，依
    據上開說明，自無從依洗錢防制法第18條第1項前段規定宣
    告沒收或追徵；而被告陳稱其為本案犯行尚未取得任何報酬
    （見25112號偵卷第49頁、本院卷第308頁），遍查卷內亦無
    證據可資證明被告確實因本件犯行業已取得報酬，依罪證有
    疑利於被告之原則，難認被告本案犯行已獲有任何犯罪所得
    ，爰無庸就犯罪利得宣告沒收。
　㈡至被告所有之上開元大帳戶存摺及提款卡，雖均係供犯本案
    所用之物，然均未扣案，且該帳戶於110年9月11日經通報列
    為警示帳戶（見本院卷第182頁元大函覆），而無法使用，
    則該帳戶單獨存在不具刑法上之非難性，倘予追徵，除另使
    刑事執行程序開啟之外，對於被告犯罪行為之不法、罪責評
    價並無影響，復就沒收制度所欲達成之社會防衛目的亦無任
    何助益，欠缺刑法上重要性，是上開物品無沒收或追徵之必
    要，爰依刑法第38條之2第2項規定，不予宣告沒收。
五、適用之法律　
    刑事訴訟法第273條之1第1項、第299條第1項前段，組織犯
    罪防制條例第3條第1項後段，洗錢防制法第2條第2款、第14
    條第1項、第16條第2項，刑法第11條前段、第28條、第339
    條之4第1項第2款、第55條、第51條第5款，刑法施行法第1
    條之1第1項。
本案經檢察官蔡宗聖提起公訴，檢察官謝欣如到庭執行職務。
中　　華　　民　　國　　111 　年　　6 　　月　　15　　日
　　　　　　　　　刑事第五庭    法　官  林欣玲
以上正本證明與原本無異。
如不服本判決應於收受本判決後20日內向本院提出上訴書狀，並
應敘述具體理由。其未敘述上訴理由者，應於上訴期間屆滿後20
日內向本院補提理由書狀（均須按他造當事人之人數附繕本）「
切勿逕送上級法院」。 
　　　　　　　　　　　　　　　　書記官  莊文茹　　　　　
中　　華　　民　　國　　111 　年　　6 　　月　　15　　日
附錄本案論罪科刑法條：　
組織犯罪防制條例第3條
發起、主持、操縱或指揮犯罪組織者，處3年以上10年以下有期
徒刑，得併科新臺幣1億元以下罰金；參與者，處6月以上5年以
下有期徒刑，得併科新臺幣1千萬元以下罰金。但參與情節輕微
者，得減輕或免除其刑。
具公務員或經選舉產生之公職人員之身分，犯前項之罪者，加重
其刑至二分之一。
犯第1項之罪者，應於刑之執行前，令入勞動場所，強制工作，
其期間為3年。
前項之強制工作，準用刑法第90條第2項但書、第3項及第98條第
2項、第3項規定。
以言語、舉動、文字或其他方法，明示或暗示其為犯罪組織之成
員，或與犯罪組織或其成員有關聯，而要求他人為下列行為之一
者，處3年以下有期徒刑，得併科新臺幣3百萬元以下罰金：
一、出售財產、商業組織之出資或股份或放棄經營權。
二、配合辦理都市更新重建之處理程序。
三、購買商品或支付勞務報酬。
四、履行債務或接受債務協商之內容。
前項犯罪組織，不以現存者為必要。
以第5項之行為，使人行無義務之事或妨害其行使權利者，亦同
。
第5項、第7項之未遂犯罰之。

洗錢防制法第2條
本法所稱洗錢，指下列行為：
一、意圖掩飾或隱匿特定犯罪所得來源，或使他人逃避刑事追訴
    ，而移轉或變更特定犯罪所得。
二、掩飾或隱匿特定犯罪所得之本質、來源、去向、所在、所有
    權、處分權或其他權益者。
三、收受、持有或使用他人之特定犯罪所得。

洗錢防制法第14條
有第二條各款所列洗錢行為者，處7年以下有期徒刑，併科新臺
幣5百萬元以下罰金。
前項之未遂犯罰之。
前二項情形，不得科以超過其特定犯罪所定最重本刑之刑。

中華民國刑法第339條之4
犯第339條詐欺罪而有下列情形之一者，處1年以上7年以下有期
徒刑，得併科1百萬元以下罰金：
一、冒用政府機關或公務員名義犯之。
二、三人以上共同犯之。
三、以廣播電視、電子通訊、網際網路或其他媒體等傳播工具，
    對公眾散布而犯之。
前項之未遂犯罰之。

附表：
編號 被害人 詐騙時間及經過 匯款時間及金額 1 何寬聖 (提告) 110年8月30日透過LINE通訊軟體傳送不詳訊息予何寬聖，佯稱其LINE及手機通訊錄等資料均被盜用云云，再撥打電話予何聖，何寬聖不疑有他，接聽該電話後，即陷於錯誤匯入右列款項。 110年8月30日22時46分許匯入新臺幣（下同）50,000元。 2 蔡欣錚 (提告) 110年8月20日透過LINE通訊軟體向蔡欣錚佯稱可在Abcoin(app)購入虛擬貨幣投資獲利云云，致蔡欣錚陷於錯誤，匯入右列款項。 110年8月31日15時15分許匯入150,000元。